臺灣高等法院臺中分院刑事判決       100年度上易字第1470號
上  訴  人
即  被  告  楊旗榮
選任辯護人  賴俊宏律師
上列上訴人因家庭暴力防治法之傷害等案件，不服臺灣臺中地方
法院100年度易字第1492號中華民國100年8 月10日第一審判決（
起訴案號：臺灣臺中地方法院檢察署99年度偵字第18617 號），
提起上訴，本院判決如下：
    主  文
上訴駁回。
    事  實
一、楊旗榮與蕭美足係夫妻，為家庭暴力防治法第3條第1款之家
    庭成員關係。民國99年6月30日晚上7時15分許，楊旗榮與蕭
    美足因鞋櫃擺放地點的問題，在臺中市○○區○○里○○路
    35號之5 工廠內發生爭吵，蕭美足竟基於公然侮辱之犯意，
    以足以貶抑人格之言詞「俗仔（臺語）」，辱罵楊旗榮（公
    然侮辱部分，業經原審判處拘役15日，如易科罰金，以新台
    幣1000元折算1 日，因未提起上訴而確定），旋即步行離開
    工廠。此時楊旗榮即追逐蕭美足至工廠外，並基於傷害之犯
    意，將蕭美足推倒後，再拖行至路邊，且用腳踹蕭美足，致
    蕭美足受有頭皮挫傷、左手肘、右食指、左膝挫裂傷（6 公
    分）等傷害。
二、案經蕭美足訴由臺中市政府警察局豐原分局報告臺灣臺中地
    方法院檢察署檢察官偵查起訴。
    理    由
一、證據能力部分：
  (一)按被告以外之人於審判外之言詞或書面陳述，除法律有規定
    者外，不得作為證據，刑事訴訟法第159條第1項定有明文。
    被告楊旗榮否認證人楊麗錦、楊玉蘭、蕭美足於警詢時陳述
    之證據能力，揆諸前開規定，自均不得作為證據。而證據裁
    判原則以嚴格證明法則為核心，亦即認定犯罪事實所憑之證
    據，須具證據能力，且經合法調查，否則不得作為判斷之依
    據。被告以外之證人於檢察事務官、司法警察官或司法警察
    調查中所為之陳述，與審判中不符時，其先前之陳述，於充
    足刑事訴訟法第159條之2所定之「可信性」與「必要性」要
    件，即屬合於得為證據使用之傳聞例外，應依法律所定各種
    證據之調查方式，踐行調查之程式，始得作為判斷事實之依
    據。至於被告以外之證人於審判中所為之陳述，與先前之陳
    述內容相左或不一致時，如非以先前之陳述作為認定犯罪事
    實存否之證據，即無贅餘說明其有無證據能力之必要；該不
    合傳聞例外之先前陳述，雖不得作為犯罪成立與否之實體證
    據，按之刑事訴訟法第166條之1第2項、第3項第6款、第166
    條之2第1項、第2 項等規定，尚非不得以其先前所為「自我
    矛盾之陳述」，用來彈劾（爭執、否定）該證人在審判中供
    述證據之證明力。此種僅止於用來爭執證明力之彈劾證據，
    即無嚴格證明法則之適用（最高法院96年度臺上字第7337號
    判決參照）。證人陳素貞於警詢時陳述之內容，與其於審判
    中所為之陳述內容相左或不一致的部分，本院自得用來彈劾
    其於審判中證詞之證明力。
  (二)次按被告以外之人於審判外之陳述，雖不符刑事訴訟法第15
    9條之1至之4等4條之規定，而經當事人於審判程序同意作為
    證據，法院審酌該言詞陳述或書面陳述作成時之情況，認為
    適當者，亦得為證據；當事人、代理人或辯護人於法院調查
    證據時，知有刑事訴訟法第159條第1項不得為證據之情形，
    而未於言詞辯論終結前聲明異議者，視為有前項之同意，同
    法第159條之5定有明文。本案所引用之證人陳述及其他供述
    證據，其性質屬於審判外的陳述，而為傳聞證據，且查無符
    合刑事訴訟法第159條之1至之4等前4條之情形者，原雖無證
    據能力，然上開供述證據內容，業經本院審理時予以提示並
    告以要旨，且經檢察官、被告及辯護人表示意見。當事人及
    辯護人已知上述供述證據乃傳聞證據，且同意作為證據或未
    於言詞辯論終結前，對該內容異議，依上開規定，已擬制其
    同意作為證據，本院審酌上開供述證據作成時，並無人情施
    壓或干擾，亦無不當取供之情形，認為以之作為本案之證據
    亦屬適當，而有證據能力。
  (三)另按被告以外之人於偵查中向檢察官所為陳述，除顯有不可
    信之情況者外，得為證據，刑事訴訟法第159條之1第2 項定
    有明文。本案所引用證人於檢察官偵查中作證時具結所為之
    陳述，並無任何不法取供之情形，被告及辯護人於本院審理
    時已獲詰問該等證人之機會或並未聲請詰問該等證人，本院
    亦未發現渠等之陳述有何顯有不可信之情況，揆諸上開說明
    ，渠等於偵查中之證言自具有證據能力。
  (四)再按被告以外之人於審判外向法官所為之陳述，得為證據，
    刑事訴訟法第159條之1第1 項定有明文。證人楊麗錦、楊玉
    蘭於原審法院99年度家護字第968 號民事通常保護令事件調
    查時向法官所為之陳述，在渠等任意陳述之信用性無疑之情
    況下，其陳述依法自具有證據能力。
  (五)除法律另有規定外，實施刑事訴訟程序之公務員因違背法定
    程序取得之證據，其有無證據能力之認定，應審酌人權保障
    及公共利益之均衡維護，刑事訴訟法第158之4定有明文。惟
    本案所引用之非供述證據，並無證據證明係實施刑事訴訟程
    序之公務員違背法定程序所取得，自應認均具有證據能力。
二、認定犯罪事實之證據及理由：
  (一)訊據被告楊旗榮矢口否認上開犯行，辯稱：伊沒有打蕭美足
    ，案發當時拉拉扯扯，伊只有抓蕭美足手臂造成淤青，其他
    的傷勢均非伊造成的等語。其選任辯護人為其辯護稱：證人
    楊麗錦於警詢之證詞，與其於99年度家護字第968 號民事通
    常保護令事件證詞，就楊旗榮是否有持工具攻擊蕭美足、有
    無拖行蕭美足及有無用腳踹蕭美足部分，前後證述並不一致
    ，足認其證詞不足採信。且證人楊旗汀於本院審理時證稱其
    未見被告有用腳踹蕭美足，亦未見蕭美足有受傷，足認被告
    楊旗榮並無傷害蕭美足等語。
  (二)惟查：
    上開被告楊旗榮與蕭美足因鞋櫃擺放地點問題，在臺中市○
    ○區○○里○○路35號之5 工廠內發生爭吵，蕭美足以「俗
    仔（臺語）」，辱罵楊旗榮後，旋即步行離開工廠。此時楊
    旗榮即追逐蕭美足至工廠外，並基於傷害之犯意，將蕭美足
    推倒後，再拖行至路邊，且用腳踹蕭美足，致蕭美足受傷之
    事實，業據證人即告訴人蕭美足於偵查時指證甚詳（見偵查
    卷第8 至10頁）。此外，並有下列事證及論述，資為佐證：
  證人楊麗錦於原審審理時具結證稱：「（這個案件發生在99
    年6月30日下午7時15分，在案發當時，你人在哪裡？）在我
    的戶籍地樓上3樓，我家住在隔壁，也是有交叉，我剛好在3
    樓陽台的角落澆花。」；「（請陳述當時看到的情形？）當
    時澆花，聽到蕭美足、楊旗榮在爭吵，不知道他們在罵什麼
    ，我就探頭出來看，我看到蕭美足跟楊旗榮走到路邊，剛好
    有看到楊旗榮拿『柱子』，蕭美足也在找東西要反擊，但是
    她沒有機會，蕭美足要打電話，但她沒有機會打，楊旗榮將
    蕭美足的電話摔掉。」；「（楊旗榮與蕭美足有沒有肢體上
    的接觸？）那時沒有，後來，楊旗榮將蕭美足推倒，拖行到
    路旁邊，蕭美足原本在路中央，楊旗榮將蕭美足拖行到路邊
    ，蕭美足的背部朝下，她全部都曝光，但是我在3 樓看，沒
    有辦法很清楚看到楊旗榮怎麼拖行的。」；「（你在警詢中
    有提到，你說你有看到楊旗榮當時手裡正拿著壹個長條的木
    板要毆打蕭美足？）是，楊旗榮作勢要打，但是實際上沒有
    打。」；「（你在警詢中有提到，你當時有聽到蕭美足在哭
    ？請說明當時情形？）是的，蕭美足從路中央被拖到路邊，
    當時有1 台車經過，我聽到蕭美足說『你很可惡，你這樣打
    我！《台語》。」；「（你在警詢製作筆錄時，有提到當時
    楊旗榮除了有拖行蕭美足外，另外還有對蕭美足做怎麼樣的
    傷害行為？）除了用拖，楊旗榮還有作動作踹蕭美足，但是
    從我那個角度，沒有看到有沒有踹到。」；「（蕭美足怎麼
    被拖行的？）楊旗榮先將蕭美足推倒，再將蕭美足拖行，我
    記得是這樣，因為時間有點久了。」；「（在你說稱看到楊
    旗榮拖行蕭美足過程，蕭美足的膝蓋到底有沒有著地？）有
    。剛好那天她穿裙子，且她穿的裙子都已經曝光了。」；「
    （檢察官剛剛問你時，你不是講說你是看到蕭美足的背部朝
    下，如果背部朝下，膝蓋應該是朝上的情形？）我不知道她
    怎麼被拖的，我在3 樓看不太清楚。我確實有看到她被拖行
    ，至於背部朝上朝下，我沒有注意看，我只有看到她被拖。
    」；「我只有看到蕭美足穿裙子有曝光，但是她被拖行時到
    底背部朝下還是膝蓋著地，現在已經不記得，只有印象她曝
    光。」；「（你剛剛提到你在案發隔天，有去關心蕭美足，
    你看到蕭美足當時她身上有什麼傷勢？）蕭美足身上有拖行
    的傷勢，膝蓋、手都有被拖行的傷勢。」等語（見原審卷第
    63至65頁）。
  證人楊玉蘭於原審審理時具結證稱：「（案發時間99年6月3
    日下午7 時左右，你在哪裡？）我在楊旗榮住家的後面的工
    廠，我當時還在上班，還在工作。」；「（你在警局有提到
    你當時有聽到哭聲，請陳述當時的情形？）我聽到1 名女子
    哭泣的聲音，我本來在工廠工作，我就跑出去看，我看到蕭
    美足躺在地上，她腳都受傷。蕭美足她坐在地上，當時她的
    腳膝蓋、手肘都在流血，蕭美足坐在地上哭。」；「（你有
    沒有問她發生什麼事情？）我沒有靠過去，我看到她受傷，
    我是事後聽我姐姐講她在樓上看到的情形。」；「（你當時
    除了看到蕭美足坐在地上外，還有看到庭上的楊旗榮，當時
    楊旗榮在做什麼？蕭美足有沒有說什麼話？）楊旗榮站在蕭
    美足的旁邊，蕭美足在哭說楊旗榮為什麼打她。楊旗榮沒有
    做什麼事情，我聽到情形，她們已經爭吵完，蕭美足已經受
    傷了，蕭美足說楊旗榮『這麼可惡，打她《臺語》』。」；
    「（之後，你看完後，你有沒有與蕭美足對談？）沒有，我
    就回去工作。」；「（你提到姐姐部分，你回到工廠後，有
    聽到姐姐楊麗錦講什麼？）我們家在工廠隔壁，我姐姐從住
    家下到樓下，我忘記了她在家裡，還是工廠裡面講的，她有
    跟我陳述她看到經過很恐怖，她看到楊旗榮在路邊打蕭美足
    ，打她，用腳踹她，把她在路邊拖行，看到楊旗榮這樣打人
    ，他覺得很恐怖。」；「（有沒有看到蕭美足其他部位有受
    傷？）其他部位沒有，但是她的膝蓋、手肘有流血，有受傷
    。」等語（見原審卷第70至71頁）。
  證人蕭美足於當晚受傷後旋即前往醫院就醫，有大雅澄清醫
    院院開具之受理家庭暴力事件驗傷診斷書及蕭美足受傷後所
    拍攝之照片18張在卷足憑（見警卷第42、44至48頁）。觀諸
    蕭美足確實在受傷後1 小時左右即前往醫院就醫驗傷，依該
    驗傷診斷書所載之傷勢為：頭皮挫傷、左手肘、右食指、左
    膝挫裂傷（6 公分）之傷害，足見其所受之傷勢，大部分係
    在左手肘關節及左膝蓋處的挫裂傷，尤其以左膝蓋處有大面
    積之挫裂傷，並有因表皮缺損而露出皮肉層的情形，均核與
    證人楊麗錦證述蕭美足係在穿著裙子的情況下，遭被告楊旗
    榮在地面上拖行等情，及證人楊玉蘭證述其於案發當時，聽
    到女子哭泣的聲音，就跑出去看，有看到蕭美足坐在地上，
    腳膝蓋、手肘都在流血，坐在地上哭等情相符，足認證人楊
    麗錦、楊玉蘭之證詞非虛。再者，被告楊旗榮為證人楊麗錦
    、楊玉蘭的堂叔，與證人楊麗錦、楊玉蘭有一定程度的血緣
    關係，而證人楊麗錦、楊玉蘭僅係因被告楊旗榮與蕭美足之
    婚姻關係，而具有姻親關係，衡情證人楊麗錦、楊玉蘭實無
    故意虛擬證詞，而構陷被告楊旗榮之理，渠等之證詞既與事
    實相符，自均堪採信。
  雖證人楊麗錦於原審審理時證述被告楊旗榮有拿長條的木板
    ，作勢要打蕭美足，但是實際上沒有打等語，核與其於原審
    法院另案99年度家護字第968 號通常保護令事件訊問時證稱
    ：「（當時是否有看到相對人有持工具攻擊聲請人？）我在
    3 樓只有看到相對人（指楊旗榮）用手推聲請人（指蕭美足
    ），但是沒有看到他拿東西。」等語（見該卷第62頁）並不
    相符，且無其他證據足證明，而難以認定被告楊旗榮有拿長
    條木板毆打蕭美足的行為，公訴意旨就此部分之指訴容有誤
    認。然證人楊麗錦證述被告楊旗榮確有拖行及腳踹蕭美足的
    傷害行為，既與證人蕭美足證述被害情節相符，且與蕭美足
    提出之驗傷診斷書所載傷勢，及證人楊玉蘭親眼目睹蕭美足
    於案發後所受傷勢相符，則該被告究竟有無持長條木板之證
    詞，仍不影響證人楊麗錦證詞的憑信性。至於蕭美足被拖行
    當時究竟是否背部向上，有無膝蓋著地等情，證人楊麗錦無
    法為明確之證述，然以證人楊麗錦係在其住處3 樓目睹案發
    經過，並非貼身近距離觀察，且被告楊旗榮拖行蕭美足的過
    程，係屬一連串的動態動作組合，復為偶發之事件，證人楊
    麗錦於驚懾之際，未能明確目睹及記憶蕭美足被拖行的過程
    ，究竟是否背部向上，有無膝蓋著地，並無不合常情之處。
    參酌證人楊玉蘭於案發後第一時間，即有親眼目睹蕭美足的
    傷勢，且核與驗傷診斷書之記載相符，足認蕭美足上開傷勢
    絕非虛偽造假，是證人楊麗錦就所見蕭美足被拖行之部分情
    節，縱所證有前後不一之情形，亦不影響其證詞之合理性。
  被告楊旗榮於警詢時辯稱：99年6 月30日18時30分許，在發
    生爭執前，蕭美足已經受傷，伊不清楚蕭美足當時的傷勢因
    何而來等語（見警卷第16至17頁）；然此已與被告於偵查時
    所辯：「（《提示蕭美足大雅澄清醫院診斷證明、相片》蕭
    美足的傷又怎麼來的？）我不知道，她好好的。」等語（見
    偵查卷第24頁），前後即自相矛盾，已難採信。而證人陳素
    貞於偵查時亦證稱：「（你在工廠內看到蕭美足時，她的狀
    況如何？）很好，她也沒有受傷。」等語（見偵查卷第28頁
    ）；於原審審理時證稱：「（蕭美足晚上到工廠來找楊旗榮
    ，並且拉扯櫃子當時，蕭美足身上有沒有受傷？）沒有。」
    「（依你所述，蕭美足後來就走到工廠外面，當時她身上有
    沒有受傷？）沒有。」等語（見原審卷第68頁背面）。對照
    證人楊麗錦上開證詞，及證人楊玉蘭於案發後第一時間，即
    親眼目睹蕭美足有驗傷診斷書上所記載之傷勢，更足以認定
    蕭美足所受傷害，確係在工廠外遭被告楊旗榮拖行及腳踹之
    傷害行為所造成。
  至於證人即被告楊旗榮的哥哥楊旗汀於警詢時雖證稱：「於
    99年6 月30日19時左右，因聽到我弟弟（楊旗榮）和弟妹（
    蕭美足）於我住家（臺中市○○區○○里○鄰○○路35之4號
    ）外爭吵，當時我在家中吃飯，聽到爭吵聲後，我即外出查
    看，我看到雙方在我住家外拉扯物品，但我不確定是在拉扯
    什麼東西，且有聽到雙方互罵，內容我也不清楚，我確定雙
    方在拉扯中均無持任何物品攻擊對方，但因時間太短，約10
    幾分鐘內，雙方於拉扯中是否有跌倒，我也不確定，後我有
    看到蕭美足持塑膠小板凳丟向我弟弟（楊旗榮），後蕭美足
    就坐在路上哭，我弟弟隨後就離開了。」等語（見警卷第37
    至38頁）。觀諸證人楊旗汀於警詢之證詞可知，其既已在現
    場觀看約10幾分鐘，卻對雙方在拉扯何物品，互罵內容為何
    ，雙方在拉扯中有無跌倒，均無法為明確之證述，則證人楊
    旗汀究竟有無在案發現場，或有無看到被告楊旗榮與蕭美足
    的肢體衝突，已非無疑。雖證人楊旗汀於本院審理時固仍證
    稱：「當時我沒有看到蕭美足的膝蓋、手肘受傷流血，沒有
    看到蕭美足身上有傷勢。」等語（見本院卷第71、72頁），
    然另具結證稱：「（被告楊旗榮、蕭美足吵架時，你在現場
    多久的時間？）差不多十幾分鐘，要吃晚餐時。」「（被告
    楊旗榮有無把蕭美足打到地上？）拉扯中蕭美足跌倒，被告
    楊旗榮拖蕭美足一小段，約一米，我看到就喊，被告楊旗榮
    就放手，蕭美足拿塑膠椅子丟被告楊旗榮。」等語（見本院
    卷第71頁），就蕭美足因與被告拉扯跌倒、被拖行等情節與
    其於警詢所證已有不同，而核與證人蕭美足、楊麗錦等上開
    所證相符，益徵證人楊旗汀於警詢所證及本院所證未見蕭美
    足受傷等節顯係事後迴護被告之詞，就該部分之證詞自均不
    足以採為有利於被告之證據。
  證人陳素貞於警詢時證稱：「於99年6 月30日18時30分時，
    蕭美足小姐又至工廠內，因要取回她的鞋櫃，和我老闆楊旗
    榮因爭搶鞋櫃，雙方發生衝突，後來我有聽到蕭美足小姐罵
    我老闆『肖仔』，我老闆就追出工廠外，我只知道於工廠內
    部發生的事情，工廠外的事情，我就不清楚了。」等語（見
    警卷第40頁）；於偵查時證稱：「8 點我要下班時，我聽到
    有人喊救命、救命，之後我人就衝出去，但是因為車子擋住
    ，我沒有看到何事。」等語（見偵查卷第28頁）；於原審審
    理時證稱：「（據你在偵查中表示，說你在8 點左右，你要
    下班當時有聽到有人在喊救命？）對，是蕭美足，我要下班
    約8 點多，我有跑出去工廠外看，我看到楊旗榮站在外面路
    邊，蕭美足被車子擋到我沒有看到，我聽到蕭美足在喊救命
    。」；「（你跑出來看到楊旗榮在外面，有聽到蕭美足喊救
    命，你有無看到他們兩人在肢體上有接觸？）沒有。」；「
    （你是看了一下，還是站在那邊看很久？）我看一下就走，
    只有幾分鐘，有一、兩分鐘。後續發生什麼事情我就不知道
    。」；「（當時你有沒有看到雙方身上有傷的情形？）好像
    都沒有。」；「（雙方手上有沒有拿什麼器物？或工具？）
    都沒有。」等語（見原審卷第67頁）。觀諸證人陳素貞上開
    證述情節，並無其他證人之證詞，足以覆核佐證，且證人陳
    素貞於警詢時證稱其不知道被告楊旗榮與蕭美足離開工廠後
    之事，於偵查時又證稱有聽到有人喊救命，因為被車子擋住
    ，故沒有看到何事，於原審審理時又證稱有看到被告楊旗榮
    站在外面，蕭美足被車子擋到，故沒有看到，也沒有看到被
    告楊旗榮與蕭美足有肢體上的接觸，當時雙方身上好像都沒
    有傷等語，前後證詞業已相互矛盾。且其既證稱因為被車子
    擋到，故沒有看到蕭美足，其又如何能為雙方身上好像都沒
    有傷之證詞？其證詞前後矛盾不一，至為明顯，是亦不足以
    採為有利於被告之證據。
  (三)綜上所述，被告上開辯解，顯係事後卸責之詞，均不足採信
    ，本案事證明確，其傷害犯行，堪以認定。
三、核被告楊旗榮所為，係犯刑法第277條第1項傷害罪。按刑罰
    之量定，屬法院自由裁量之職權行使，應審酌刑法第57條所
    列各款事由及一切情狀，為酌量輕重之標準，並非漫無限制
    ；量刑輕重係屬事實審法院得依職權自由裁量之事項，苟已
    斟酌刑法第57條各款所列情狀而未逾越法定刑度，不得遽指
    為違法；且在同一犯罪事實與情節，如別無其他加重或減輕
    之原因，下級審量定之刑，亦無過重或失輕之不當情形，則
    上級審法院對下級審法院之職權行使，原則上應予尊重（最
    高法院72年臺上字第6696號、75年臺上字第7033號判例及85
    年度臺上字第2446號判決意旨參照）。原審以被告所犯傷害
    行為罪證明確，適用刑法第277條第1 項、第41條第1項前段
    ，刑法施行法第1條之1第1項、第2項前段規定，審酌被告楊
    旗榮無任何刑事前案紀錄，堪認其犯案前品行尚佳，並斟酌
    被告楊旗榮為智慮成熟的成年人，卻不知以理性方式，解決
    雙方相處的問題，進而衍生家庭暴力事件，犯罪動機及目的
    均非良善，被告楊旗榮竟因細故動用暴力，以拖行或腳踹的
    方式，傷害蕭美足，致蕭美足受有大面積的挫裂傷，犯罪手
    段粗暴，惡性非輕，及其犯後態度等一切情狀，量處有期徒
    刑4月，如易科罰金，以新臺幣1千元折算1 日，並諭知易科
    罰金之折算標準。原審顯係本於被告之責任為基礎，並已具
    體斟酌刑法第57條所列情形而為量定，未有偏執一端而有失
    之過重之情事，依最高法院上開判例、判決意旨，不得遽指
    為違法。從而，原審認事用法俱無不當，量刑亦稱妥適，被
    告上訴意旨仍執前詞指摘原判決不當，並無理由，應予駁回
    。
據上論斷，應依刑事訴訟法第368條，判決如主文。
本案經檢察官李清友到庭執行職務。
中    華    民    國   100    年    12    月    29    日
            刑事第三庭  審判長法  官  王  增  瑜
                              法  官  李  悌  愷
                              法  官  唐  光  義
以上正本證明與原本無異。
不得上訴。
                              書記官  呂  安  茹
中    華    民    國   100    年    12    月    29    日
附錄本案論罪科刑法條全文：
中華民國刑法第277條第1項
傷害人之身體或健康者，處3年以下有期徒刑、拘役或1千元以下
罰金。